【裁判字號】    97,婚,429
【裁判日期】    970804
【裁判案由】    履行同居
【裁判全文】
臺灣桃園地方法院民事判決               97年度婚字第429號
原      告  甲○○
被      告  乙○○
                        樓
訴訟代理人  丙○○
                        樓
上列當事人間請求履行同居事件，於中華民國97年7 月21日言詞
辯論終結，本院判決如下：
    主  文
原告之訴駁回。
訴訟費用由原告負擔。
    事實及理由
一、原告起訴主張略以：兩造於民國88年7 月23日在大陸地區浙
    江省溫州市甄海區公證處登記結婚，現夫妻關係仍存續中，
    結婚後原告亦申請來台與被告共住，嗣於民國93年8 月13日
    被告因病（中風）住院（林口長庚醫院）治療，除前半個月
    請看護照顧之外，截至同年10月14日出院為止，均由原告一
    手擔起照顧被告之責任，惟被告出院並未回家治療，而係由
    其女丙○○將之載回其位於台北市○○區○○街71巷93弄13
    號七樓住處，並扣留被告之身分證，致原告無法前往探視被
    告，亦無法取得被告之身分證，俾供原告申辦台灣身分證明
    。為此依民法第1001條前段提起本件訴訟，請求判決被告應
    與原告同居，且希望把被告的身分證交予原告，好讓原告可
    以辦理在台的身分證，並提出結婚公證書、結婚證、戶口名
    簿、入出境許可證等影本為證。
二、被告陳述略以：被告目前安置在大明醫院附設的安養中心復
    健、治療、養護中，受照顧情形不錯，民國94年間，原告在
    台北地方法院提起履行同居訴訟時，兩造業於民國94年8 月
    11日達成和解，其協議內容略謂「二、本人（按即原告）同
    意乙○○（按即被告）居住於醫療院所，由專業醫療人員照
    顧其生活起居，且不影響其生活安寧」等語，雙方和解視同
    法院判決，原告再提起訴訟標的相同之本件履行同居訴訟即
    違背一事不再理原則。且原告在被告中風之後遠走高飛不知
    去向，今居留期間即將到期，於情本應給予協助取得中華民
    國之國民身分證，然被告認原告根本不配拿到我中華民國的
    身分證。
三、得心證之理由：
    (一)、按夫妻之一方為台灣地區人民，一方為大陸地區人民者
        ，依台灣地區與大陸地區人民關係條例第53條之規定，
        其結婚之效力，應依台灣地區之法律。本件原告為大陸
        地區人民，而被告為台灣地區人民，是兩造因結婚所生
        同居之婚姻效力，自應適用台灣地區之法律，合先說明
        。
    (二)、次按「夫妻互負同居之義務，但有不能同居之正當理由
        者，不在此限。」，我國（台灣地區）民法第1001條定
        有明文。
    (三)、原告起訴主張兩造係夫妻，婚姻關係現仍存續中，但目
        前兩造未同住，而被告之身分證則由其女丙○○扣留，
        致原告無法取之俾憑辦理中華民國身分證請領手續等事
        實，固據其提出結婚公證書、結婚證、戶口名簿、入出
        境許可證等影本為證，且為被告所不否認，而堪認原告
        之主張非虛。然：
        (1)、被告陳述略稱：被告目前安置在大明醫院附設的安
            養中心復健、治療、養護中，受照顧情形不錯，民
            國94年間，原告在台北地方法院提起履行同居訴訟
            時，兩造業於民國94年8 月11日達成和解【按協議
            內容二為「本人（按即原告）同意乙○○（按即被
            告）居住於醫療院所，由專業醫療人員照顧其生活
            起居，且不影響其生活安寧」】等語，足認被告受
            安置於醫療院所為原告所同意。
        (2)、經本院依職權查詢結果，據大明醫院函覆略稱：
            病人診斷為陳舊性腦中風、心臟衰竭、心律不整、
            褥瘡，目前於本院住院照護中，生命跡象尚稱穩定
            ，並固定於本院門診接受藥物治療。病人因上述
            疾病導致右半邊手腳癱瘓，長期臥床，大小便失禁
            ，無法自理日常生活，需使用鼻胃管灌食及旁人全
            天照顧日常生活起居。因上述病況及考量到照護
            者的照護技巧和體力，本院建議最好由專業照護機
            構照護病患，反之則應等待照護者完成相關照護技
            巧學習之後，方可返家照護等語，有該醫院民國97
            年6 月23日大字第097062301 號函暨所附病歷資料
            影本等在卷足參。準此，自堪認被告有繼續在專業
            醫療機構復健、治療與照護之必要，而有不回家與
            原告共同生活之正當理由。況訊據原告稱「（按問
            ：請求被告同居，是在哪裡同居？）在哪裡都沒關
            係」等語（參見本院民國97年6 月11日言詞辯論筆
            錄）。從而，原告並不主張兩造應在何處同居，而
            被告既有如上述須在專業機構受醫療照護之必要，
            且又不拒絕原告在該專業機構照護被告，則原告自
            可到該專業機構與被告同居，是原告起訴即無訴訟
            上之保護利益。
        綜上所述，原告依據上開規定請求被告履行同居，為無
        理由，應不予准許。
    (四)、至原告於民國97年7 月21日行言詞辯論程序時雖另稱「
        （按問：有無補充陳述？）希望把被告的身分證交給我
        ，讓我可以辦理在台的身分證」等語，益見原告所以提
        起本件訴訟，其真意或許不是要被告與其同居生活，而
        係居留期間即將到期，希望被告及其家人能給予協助，
        俾其能順利取得我國國籍而繼續居留台灣。然據被告則
        稱原告在被告中風之後遠走高飛不知去向，今居留期間
        即將到期，於情本應給予協助取得中華民國之國民身分
        證，但對整個國家社會卻會產生負面作用（參見被告民
        國97年1 月16日所具言詞辯論狀）。二人論述或有差距
        ，如何圓夢，仍有待雙方之自行協調，然均與本件履行
        同居之待證事實無涉，附此說明。
四、據上論結：本件原告之訴為無理由，依民事訴訟法第78條，
    判決如主文。
中    華    民    國    97    年    8     月    4     日
                        家事法庭法  官  鄭新後
上列正本證明與原本無異。
如對本判決不服，應於本判決送達後20日內向本院提出上訴狀（
並應按對造人數提出繕本以及繳納第2 審裁判費），上訴於台灣
高等法院。
中    華    民    國    97    年    8     月    4     日
                                書記官  吳宏明


司法院資訊處製作；財團法人民間司法改革基金會備份。
